臺灣桃園地方法院行政訴訟判決
110年度簡字第88號
111年4月11日辯論終結
原      告  國防大學
代  表  人  張哲平  
訴訟代理人  陳昶宇  
            張立群  
            陳妍棻  


被      告  許智翔  
            許貴貿  
上列當事人間志願士兵不適服現役賠償辦法事件，原告提起行政
訴訟，本院判決如下︰
    主  文
一、被告應連帶給付原告新臺幣伍萬玖仟捌佰元。
二、原告其餘之訴駁回。
三、訴訟費用由被告連帶負擔。
    事實及理由
壹、程序方面：
　　本件被告均經合法通知，無正當理由，均未於言詞辯論期日
    到場，依行政訴訟法第236 條、第218 條等規定準用民事訴
    訟法第385 條第1 項前段、第386 條等規定，且無民事訴訟
    法第386 條所列各款情形，爰依原告之聲請，由其一造辯論
    而為判決。
貳、實體方面：
一、事實概要：被告甲○○於民國106 年12 月1 日轉服志願役士
    兵生效，分發至原告單位服役，依志願士兵服役條例（下稱
    服役條例）第6 條規定，應自生效日起須服現役4 年，被告
    甲○○之法定役期役滿退伍日期為110年12月1日。嗣被告甲○○
    因家庭因素提出不適服現役申請，經國防部於108年6月26日
    以國人整備字第1080010025號令（下稱國防部108 年6 月26
    日令），核定被告甲○○自108年7 月1日零時退伍生效，且依
    志願士兵不適服現役賠償辦法（下稱賠償辦法）第2 條、第
    3 條規定，被告甲○○應依尚未服滿現役最少年限之比例，賠
    償原告自核定起役之日起所受領之志願役士兵3 個月待遇（
    含本俸、加給），而被告甲○○應服法定役期為48個月，尚餘
    法定役期29個月未服，核算被告甲○○應依尚未服滿現役最少
    年限之比例，賠償所受領志願士兵3 個月待遇共計新臺幣（
    下同）63,809元，惟被告甲○○僅於108年7月1日繳納賠償款4
    ,009元，尚積欠59,800元仍未還款。又被告乙○○為被告甲○○
    之父親，簽立保證書，表示願就被告甲○○之上揭賠償金額，
    依賠償辦法規定負連帶賠償責任。原告雖曾函文告知被告應
    於限期內完成繳款，惟被告迄今仍置之不理。為此請求被告
    連帶給付59,800元，並依行政訴訟法第8 條第1 項規定提起
    本件給付之訴。
二、原告起訴主張及聲明：
（一）主張要旨：
　　　被告甲○○於106 年12 月1 日轉服志願役士兵生效，分發
      至原告單位服役，依服役條例第6 條規定，應自生效日起
      須服現役4 年，被告甲○○之法定役期役滿退伍日期為110
      年12月1日。嗣被告甲○○因家庭因素提出不適服現役申請
      ，經國防部108 年6 月26日令，核定被告甲○○自108年7 
      月1日零時退伍生效，且依賠償辦法第2 條、第3 條規定
      ，被告甲○○應依尚未服滿現役最少年限之比例，賠償原告
      自核定起役之日起所受領之志願役士兵3 個月待遇（含本
      俸、加給），而被告甲○○應服法定役期為48個月，尚餘法
      定役期29個月未服，核算被告甲○○應依尚未服滿現役最少
      年限之比例，賠償所受領志願士兵3 個月待遇共計63,809
      元，惟被告甲○○僅於108年7月1日繳納賠償款4,009元，尚
      積欠59,800元仍未還款。又被告乙○○為被告甲○○之父親，
      簽立保證書，表示願就被告甲○○之上揭賠償金額，依賠償
      辦法規定負連帶賠償責任。原告雖曾函文告知被告應於限
      期內完成繳款，惟被告迄今仍置之不理。為此請求被告連
      帶給付59,800元，並依行政訴訟法第8 條第1 項規定提起
      本件給付之訴。
（二）聲明：被告應連帶給付原告59,800元，及自起訴狀繕本送
      達被告之翌日起至清償日止，按週年利率起算百分之五計
      算之利息。
三、被告方面：被告均經合法通知，均未於言詞辯論期日到場，
    亦未提出任何書狀作何聲明及答辯。
四、本院之判斷：
（一）按賠償辦法第2 條規定：「（第1 項）有下列各款情形之
      一，經評審不適服志願士兵，且未服滿志願士兵現役最少
      年限者，應予賠償：一、因年度考績丙上以下。二、因個
      人因素一次受記大過二次以上處分。三、於核定起役之日
      起三個月期滿後，因其他個人因素申請不適服現役。（第
      2 項）志願士兵接受基礎訓練，或徵集入營履行兵役義務
      人員參加志願士兵甄選時，應填具志願書（未成年人應由
      其法定代理人共同簽署），志願履行甄選簡章所定之最少
      年限及應遵行之事項，並由其法定代理人或保證人出具保
      證書，保證志願士兵發生賠償義務時，連帶負責賠償。（
      第3 項）前項志願書及保證書應載明發生賠償義務時，自
      願接受執行之意旨，分別存管於個人兵籍資料袋內及由核
      定志願士兵起役之機關（以下簡稱權責機關）永久保存。
      」同法第3 條第1 項、第2 項：「（第1 項）有前條第一
      項各款情形之一者，本人或其法定代理人、保證人（以下
      合稱賠償義務人），應依尚未服滿現役最少年限之比例，
      賠償自核定起役之日起所受領之志願士兵3 個月待遇（本
      俸、加給）。（第2 項）未服滿現役最少年限之比例計算
      ，以月為採計單位，未滿一個月者不計。」同法第4 條第
      1 項規定：「依前條應賠償之金額，由權責機關或委任所
      屬機關（構）、部隊、學校追繳之。賠償義務人應於接到
      追繳通知之次日起，3 個月內一次繳納全數賠償金額。」
      依上開法律關係可知，在行政契約關係中，並不排除立法
      者就其中部分法律關係，以法律特別規定其要件、行為方
      式、程序或法律效果，俾限制行政契約當事人之部分契約
      自由而維護公益。是本件被告甲○○為志願服兵役，而與國
      家軍事機關成立志願服兵役之行政契約，上揭賠償辦法等
      法律規定，即係立法者本於上揭說明，以法律特別規定限
      制原告之國家軍事機關與被告甲○○間之部分契約自由而維
      護公益所為之行政契約。故本件應屬於行政訴訟法第8 條
      第1 項但書規定：「因公法上契約發生之給付」事件，原
      告自得依上揭法律規定，提起本件行政給付訴訟。
（二）經查，原告主張被告甲○○於106 年12 月1 日轉服志願役
      士兵生效，分發至原告單位服役，依服役條例第6 條規定
      ，應自生效日起須服現役4 年，被告甲○○之法定役期役滿
      退伍日期為110年12月1日。嗣被告甲○○因家庭因素提出不
      適服現役申請，經國防部108 年6 月26日令，核定被告甲
      ○○自108年7 月1日零時退伍生效之事實，此有國防部108
      年6月26日令附卷可稽（見本院卷第8頁），堪信為真實。
（三）次查，國防部108 年6 月26日令，核定被告甲○○自108年7
       月1日零時退伍生效，而依賠償辦法第2 條、第3 條規定
      ，被告甲○○應依尚未服滿現役最少年限之比例，賠償原告
      自核定起役之日起所受領之志願役士兵3 個月待遇（含本
      俸、加給），而被告甲○○應服法定役期為48個月，尚餘法
      定役期29個月未服，核算被告甲○○應依尚未服滿現役最少
      年限之比例，賠償所受領志願士兵3 個月待遇共計63,809
      元，惟被告甲○○僅於108年7月1日繳納賠償款4,009元，尚
      積欠59,800元仍未還款等事實，業據原告陳明並提出國防
      部核定不適志願士兵服賠償金額名冊、賠償執行紀錄表各
      1 份為證附卷可稽（見本院卷第9-10頁），堪信為真實。
      故原告依據上揭法律關係，請求被告甲○○賠償尚未清償之
      59,800元，即屬於法有據，應予准許。
（四）復查，被告乙○○係被告甲○○之父親，依前揭志願士兵不適
      服現役賠償辦法第2 條第2 項規定，簽立之保證書影本1 
      份附卷可稽( 見本院卷第16頁），保證志願士兵即被告甲
      ○○發生賠償義務時，連帶負責賠償。故原告請求被告乙○○
      應連帶給付59,800元，亦屬有據，應予准許。
（五）原告請求被告連帶給付自起訴狀繕本送達翌日起至清償日
      止，按週年利率百分之五計算之法定遲延利息之部分：
    ⒈按公法上不當得利可分為一般公法上不當得利及特殊公法
      上不當得利。特殊公法上不當得利之返還請求權，如98年
      1 月21日修正公布之稅捐稽徵法第28條與第38條第2 項及
      行政程序法第127 條等，法律已明定應計付利息或準用民
      法相關規定；惟一般公法上不當得利，則無此規定，蓋因
      公法上已有「信賴保護原則」「誠實信用原則」「衡平原
      則」等足資適用，且國家公法上之收入，原則上係用於公
      益，而非獲利，與私法上收益性質不同，故一般公法上不
      當得利事件，國家並未受有何利息利益，故無類推適用民
      法第181 條及第182 條第2 項有關本於該利益更有所取得
      者並應返還及返還不當得利時應附加利息等規定之必要與
      實益。亦即公法上之返還義務，如法律或其明確授權訂定
      之命令未有加計利息之規定或準用相關加計利息規定之明
      文，並不當然加計利息，此觀稅捐稽徵法第49條「滯納金
      、利息、滯報金、怠報金、短估金及罰鍰等，除本法另有
      規定者外，準用本法有關稅捐之規定。但第6 條關於稅捐
      優先及第38條關於加計利息之規定，對於罰鍰不在準用之
      列。」之規定自明( 最高行政法院107 年度判字第390 號
      判決意旨參照) 。
    ⒉原告雖主張：本件兩造間係屬於行政契約之法律關係，則
      依據行政程序法第149條規定，應準用民法相關之規定，
      是本件原告準用民法第233條第1項前段及第203條規定，
      請求被告連帶給付遲延利息，即屬於法有據等語。惟查，
　　　依據前揭最高行政法院107 年度判字第390 號判決意旨可
      知，公法上之返還義務，如法律或其明確授權訂定之命令
      未有加計利息之規定或準用相關加計利息規定之明文，並
      不當然加計利息。本件原告之國家軍事機關與被告甲○○間
      雖係成立志願服兵役之行政契約，惟原告請求被告連帶賠
      償之法律依據則係賠償辦法第2條、第3條，然觀諸賠償辦
      法並未有任何加計利息之規定或準用相關加計利息規定之
      明文，足見，本件被告甲○○應負之賠償金額並非係屬於民
      法第203條規定之「應付利息之債務」，自無依民法第203
      條、第233條等規定請求遲延給付之法定利率之可言。是
      依上開最高行政法院判決意旨，本件原告請求被告連帶附
      加自起訴狀繕本送達翌日起至清償日止，按週年利率百分
      之五計算之利息一併償還，即屬無據。故原告此部分遲延
      利息之請求，為無理由，應予駁回。
五、按「各當事人一部勝訴、一部敗訴，其訴訟費用，由法院酌
    量情形，命兩造以比例分擔或命一造負擔，或命兩造各自負
    擔其支出之訴訟費用。」民事訴訟法第79條定有明文。上開
    規定，依行政訴訟法第104 條規定，於簡易行政訴訟程序亦
    有適用。本件原告請求被告連帶給付遲延利息之部分，雖屬
    於法無據，致使本件訴訟各當事人有一部勝訴、一部敗訴之
    情形，惟本院酌量本件之訴訟費用，仍應命由被告一造連帶
    負擔。
六、本件判決基礎已經明確，兩造其餘的攻擊防禦方法及訴訟資
    料經本院斟酌後，核與判決結果不生影響，無一一論述的必
    要，一併說明。
七、據上論結，本件原告之訴為一部有理由、一部無理由。依行
    政訴訟法第104 條準用民事訴訟法第79條，判決如主文。
中　　華　　民　　國　　111 　年　　4 　　月　 20　　日
                  行政訴訟庭　法　官　黃漢權
一、上為正本係照原本作成。
二、如不服本判決，應於送達後20日內，向本院提出上訴狀，其
    未表明上訴理由者，應於提出上訴後20日內向本院補提理由
    書（均須按他造人數附繕本）。上訴理由應表明關於原判決
    所違背之法令及其具體內容，或依訴訟資料可認為原判決有
　　違背法令之具體事實。
中　　華　　民　　國　　111 　年　　4 　　月　　21　　日
                              書記官　蕭竣升